【裁判字號】    95,交聲更,5
【裁判日期】    950227
【裁判案由】    違反道路交通管理處罰條例聲明異議
【裁判全文】
臺灣臺北地方法院交通事件裁定    九十五年度交聲更字第五號
原處分機關  臺北市交通事件裁決所
受處分人即
異  議  人  甲○○
上列受處分人即異議人因違反道路交通管理處罰條例案件，對於
臺北市交通事件裁決所中華民國九十四年八月三日所為之處分（
原處分案號：北市裁三字第裁二二─ＣＧ0000000號）聲
明異議，經本院於九十四年十月二十五日以九十四年度交聲字第
一○○四號裁定後，受處分人提起抗告，經臺灣高等法院於九十
四年十一月三十日以九十四年度交抗字第八三八號裁定撤銷原裁
定發回本院，本院更為裁定如下：
    主  文
原處分撤銷，發回臺北市交通事件裁決所。
    理  由
一、按行為人有本條例之情形者，應填製舉發違反道路交通管理
    事件通知單（以下簡稱通知單），並於被通知人欄予以勾記
    ，其通知聯依下列規定辦理：三、逕行舉發者，應按已查明
    之資料填註車牌號碼、車輛種類、車主姓名或地址，並於通
    知單上方空白處加註逕行舉發之文字後，由舉發機關送達被
    通知人。又處理違反道路交通管理事件，有關文書送達之程
    序，依行政程序法之規定，違反道路交通管理事件統一裁罰
    基準及處理細則第十一條第一項第三款、第五條分別定有明
    文。而行政程序法第七十二條規定：「送達，於應受送達人
    之住居所、事務所或營業所為之」是有關違反道路交通管理
    事件文書之送達，苟非已送達於應受送達人之住居所或營業
    所，尚難認巳符送達之規定。而所謂「住居所」，依民法第
    二十條之規定，乃依一定之事實，足認以久住之意思，住於
    一定之區域者，始為設定其住所於該地，亦即除主觀上有久
    住一定區域之意思外，尚須客觀上有住於一定區域之事實，
    該一定之區域始為住所，並不以登記為要件。又戶籍法僅為
    戶籍登記之行政管理規定，戶籍地址不過係依戶籍法所為登
    記之事項，並非為認定住所為唯一標準（最高法院九十三年
    度臺抗字第三九三號裁定參照）。
二、次按違反本條例第十二條至第六十八條之規定者，由公路主
    管機關處罰；前項處罰於裁決前，應給予違規行為人陳述之
    機會，道路交通管理處罰條例第八條第一項第一款、第二項
    定有明文。又違反道路交通管理處罰條例之行為人，未依規
    定自動繳納罰鍰或未依規定到案聽候裁決，處罰機關固得依
    違反道路交通管理事件統一裁罰基準及處理細則第四十四條
    第一項之規定，依該處理細則附件之統一裁罰基準表，對行
    為人逕行裁決，惟該條項規定乃必以行為人經合法收受舉發
    通知單後，無正當理由未依該舉發通知單上所載應到案日期
    為罰鍰之繳納或到案聽候裁決時，方有適用。易言之，如行
    為人未能合法收受舉發通知單之送達，即不能認受處分人已
    經合法收受舉發通知單而逕行裁決。
三、原處分意旨略以：受處分人即異議人甲○○於民國九十四年
    三月十四日下午二時二十分許，駕駛車牌號碼Ｐ九—九○五
    ○號自用小客車，行經臺北縣新店市○○○路與屈尺路口，
    設有行車管制號誌之交岔路口處，該路口行車管制號誌已轉
    變為圓形紅燈，表示車輛禁止通行，不得超越停止線或進入
    路口，受處分人仍駕駛上開自用小客車闖紅燈，通過停止線
    並進入路口，而啟動自動採證照相儀器照相採證，為原舉發
    機關即臺北縣政府警察局以其有駕車行經有燈光號誌管制之
    交岔路口闖紅燈之違規行為，而逕行舉發，嗣受處分人提出
    申訴，原處分機關即臺北市交通事件裁決所依道路交通管理
    處罰條例第五十三條（裁決書贅載第一項）、第六十三條第
    一項及違反道路交通管理事件統一裁罰基準表之規定，裁處
    受處分人罰鍰新臺幣（下同）五千四百元，並記違規點數三
    點。
四、異議意旨略以：受處分人對誤闖紅燈，違規處以罰鍰二千七
    百元並無異議，但受處分人於九十三年即以書面通知臺北市
    監理處更改地址，九十四年燃料使用費及牌照稅繳款通知書
    亦均寄至「臺北市○○區○○街一段十九巷四號十二樓之一
    」，而臺北縣政府警察局於九十四年四月五日將舉發通知單
    寄至車籍地址「臺北市○○區○○街二段二巷七號十二樓之
    三」，臺北市交通裁決所在九十四年八月十六日又將裁決書
    寄至戶籍地址「臺北市○○區○○街一段十九巷三號四樓之
    二」，前後不一，受處分人因未收到舉發通知單，卻莫名被
    加倍處罰為四千五百元，併計違規點數三點，況受處分人於
    九十二年即上網登錄車籍及聯絡電話，從未接獲催收違規未
    繳罰鍰之電話，故是項裁決仍有疑義，爰依法聲明異議等語
    。
五、經查：
  (一)本件臺北縣政府警察局北縣警交字第ＣＧ0000000號
    舉發違反道路交通管理事件通知單，其上係記載「逕行舉發
    」，應到案日期為「九十四年五月十日前」（見本院九十四
    年度交聲字第一○○四號交通事件卷第十一頁），而該通知
    單之送達情形為：臺北縣政府警察局交通隊於九十四年四月
    十五日以第○○七九三二號大宗掛號函件交寄，寄達地址為
    受處分人之車籍地「臺北市○○街○段二巷七號十二樓之三
    」，因招領逾期遭郵局退回，臺北縣政府警察局交通隊再於
    九十四年六月二十日以第二二○八八六號大宗掛號函件郵寄
    ，寄達地址為受處分人之戶籍地「臺北市○○區○○街一段
    十九巷三號四樓之二」，並於九十四年六月二十三日依行政
    程序法第七十四條之規定寄存送達於受處分人戶籍地之郵政
    機關，有臺北縣政府警察局九十五年二月二十日以北縣警交
    字第○九五○○一九八○九號函及大宗掛號函件影本、信封
    影本、送達證書影本在卷可稽（見本院九十五年度交聲更字
    第五號交通事件卷宗第十二頁至第十六頁）。
  (二)受處分人固於九十三年四月十五日將戶籍遷至「臺北市○○
    區○○街一段十九巷三號四樓之二」，有個人基本資料查詢
    結果附卷足憑（見本院九十五年度交聲更字第五號交通事件
    卷宗第七頁），惟參諸受處分人之異議狀、交通違規案件陳
    述書影本、臺北市稅捐稽徵處九十四年全期使用牌照稅繳款
    書影本、九十四年全期自用汽車燃料使用費繳納通知書影本
    ，其上所載之住址均為「臺北市○○區○○街一段十九巷四
    號十二樓之一」，且臺北市監理處寄送受處分人汽車燃料使
    用費繳納通知書係以受處分人在臺北市稅捐稽徵處登錄之通
    訊地址寄發，亦有臺北市監理處九十五年二月二十日北市監
    三字第○九五六○四二三五○○號函在卷可按（見本院九十
    五年度交聲更字第五號交通事件卷宗第九頁），足見受處分
    人確曾向臺北市稅捐稽徵處登錄其通訊地址為「臺北市○○
    區○○街一段十九巷四號十二樓之一」。依首開說明，尚難
    認上開車籍地或戶籍地即為受處分人之住居所，而認本件通
    知單已合法送達於受處分人。
  (三)況且，本件舉發通知單第二次送達係於九十四年六月二十日
    以第二二○八八六號大宗掛號函件郵寄至受處分人之戶籍地
    ，並於九十四年六月二十三日寄存送達於戶籍地之郵政機關
    ，姑不論該通知單送達於受處分人之戶籍地是否係合法送達
    於受處分人之住居所，以該次送達之時間顯逾該通知單上所
    載之應到案日期即九十四年五月十日前，足認受處分人縱受
    合法送達，亦無依限繳納罰鍰之可能，原處分機關以此一無
    實現可能之舉發通知，認定受處分人未依規定自動繳納罰鍰
    ，而逕依違反道路交通管理事件統一裁罰基準表之規定依最
    高金額處以罰鍰，自有未合。
  (四)揆諸前揭規定及說明，原舉發通知單既不能證明已合法送達
    於受處分人，自無從因嗣後原處分機關業逕行對受處分人裁
    罰即認已經補正，而應由原舉發機關另向受處分人為合法之
    送達後，再由原處分機關依相關程序為裁罰，在未有合法送
    達該舉發通知單前，原處分機關並無逕對受處分人為裁罰之
    權。從而，本件異議為有理由，應由本院應將原處分撤銷，
    發回原處分機關依相關程序處理，以資適法。
據上論斷，應依道路交通案件處理辦法第二十條前段，裁定如主
文。
中    華    民    國  九十五  年    二    月  二十七  日
                          臺灣臺北地方法院交通法庭
                              法      官  孫萍萍
以上正本證明與原本無異。
如不服本裁定，應於裁定送達後五日內向本院提出抗告狀。
                              書  記  官  張汝琪
中    華    民    國  九十五  年    二    月  二十七  日


司法院資訊處製作；財團法人民間司法改革基金會備份。
